【裁判字號】    97,台上,624
【裁判日期】    970327
【裁判案由】    給付補償金
【裁判全文】
最高法院民事判決              九十七年度台上字第六二四號
上  訴  人  甲○○
訴訟代理人  李文禎律師
            黃如流律師
            黃小舫律師
被 上訴 人  交通部台灣鐵路管理局
法定代理人  乙○○
訴訟代理人  謝依良律師
上列當事人間請求給付補償金事件，上訴人對於中華民國九十六
年十月十一日台灣高等法院高雄分院第二審更審判決（九十五年
度上更(一)字第三七號），提起上訴，本院判決如下：
    主  文
原判決除假執行部分外廢棄，發回台灣高等法院高雄分院。
    理  由
本件上訴人主張：伊與被上訴人於民國八十七年三月十日就坐落
高雄市○○區○○段 (下稱菜公段 )三小段八三三地號、八三三
之四地號、七七○之一二地號及七七○之二三地號國有土地，續
訂耕地租賃契約（下稱系爭租約），約定租期自八十七年一月一
日起至九十二年十二月三十一日止。嗣被上訴人以配合高速鐵路
及其業務需要為由，依平均地權條例第七十七條、第七十六條規
定，通知伊於八十八年三月一日起終止租約，自應依平均地權條
例第七十七條規定，按終止租約當期公告土地現值減除增值稅後
餘額三分之一，給付伊補償金。且被上訴人於終止租約後，同意
對伊補償，補償金之計算方式參酌平均地權條例第七十七條之規
定，兩造間有適用平均地權條例第七十七條規定補償之合意。詎
被上訴人除就撥用移轉予高速鐵路管理局，而免徵土地增值稅之
八三三之四地號、七七○之二三地號土地，按公告現值三分之一
給付補償金外，其餘八三三地號及七七○之一二地號土地（下稱
系爭土地），因被上訴人疏未向高雄市稅捐稽徵處（下稱稅捐處
）敘明已變更為車站用地，亦應免徵增值稅，致稅捐處仍函示該
土地應課徵每平方公尺新台幣（下同）一萬一千一百十二元之增
值稅，使伊原應受有五百七十七萬六千零九十元之補償金，僅受
被上訴人二百三十八萬六千九百三十元之補償。經迭催被上訴人
給付其差額三百三十八萬九千一百六十元，迄未獲補償。為此，
依平均地權條例第七十七條第一項之規定（於原審前審捨棄依耕
地三七五減租條例第十七條第二項第三款之請求），求為命被上
訴人給付上開差額，及自九十一年十一月二十六日（請求給付之
翌日）起加付法定遲延利息之判決。
被上訴人則以：系爭土地之地目為「鐵」，非「農、漁、牧」土
地，或依都市計畫法編定為農業區、保護區之供農漁牧使用之土
地，自非「耕地」，系爭租約無平均地權條例相關規定之適用。
縱認有其適用，惟系爭土地並非區域計畫法施行細則第十五條第
一項第一款至第四款所定之「建築用地」，伊收回又非供自行建
築或出售作為建築使用，且係依系爭租約第十一條之約定終止租
約，而未以書面向該管政府申請為終止租約登記，上訴人依平均
地權條例第七十七條規定，請求伊給付補償金，亦屬無據。至於
伊參酌平均地權條例第七十七條第一項條所定公式，以系爭土地
公告現值減除土地增值稅餘額之三分之一給與補償，乃從寬就合
法承租人為處理之舉，上訴人前領取補償金時，既無異議，可見
兩造對該處理方式已有默示合意，嗣再以系爭土地應免土地增值
稅為由，請求伊給付補償金差額，仍屬無理。且依九十二年十月
十五日修正前平均地權條例施行細則第九十八條規定，未以日後
是否應繳交土地增值稅而定其補償之計算應否扣除土地增值稅，
上訴人解讀為兩造同意依平均地權條例第七十七條規定，不扣除
土地增值稅，給予補償金，並不正確等語，資為抗辯。
原審廢棄第一審所為被上訴人應給付上訴人三百三十八萬九千一
百六十元本息之判決，改判駁回上訴人之訴，係以：被上訴人為
菜公段三小段八三三地號、七七○地號、一三八地號國有土地之
管理機關，兩造於八十七年三月十日訂立系爭租約，由被上訴人
將上開三筆土地中之部分土地出租與上訴人，約定租期自八十七
年一月一日起至九十二年十二月三十一日止，前揭土地經辦理分
割並經實測後，上訴人所承租之土地地號為菜公段三小段八三三
地號、八三三之四地號、七七○之一二地號、七七○之二三地號
，面積依序為五十九平方公尺、八十八平方公尺、八百五十六平
方公尺、三十二平方公尺，但並未向主管機關辦理耕地租賃登記
，嗣於八十七年十一月三十日，被上訴人以配合高速鐵路及該局
業務需要為由，通知上訴人自八十八年三月一日起終止租約；系
爭租約終止後，因菜公段三小段八三三之四、七七○之二三地號
土地免徵土地增值稅，被上訴人即按此二筆土地公告現值三分之
一給付補償金予上訴人，至於系爭土地終止租約當期之公告現值
每平方公尺均為一萬八千九百三十八元，因稅捐處函稱須課徵每
平方公尺一萬一千一百十二元之增值稅，被上訴人乃按公告現值
扣除土地增值稅後之餘額之三分之一計算，給付上訴人補償金二
百三十八萬六千九百三十元，若未扣除土地增值稅，按系爭土地
公告現值三分之一給付補償金應為五百七十七萬六千零九十元，
被上訴人則少給付三百三十八萬九千一百六十元；系爭土地之地
目均為鐵，為車站專用區，屬都市計畫指定之公共設施保留地，
依土地稅法規定，免徵土地增值稅等情，為兩造所不爭執，並有
租賃契約書、土地登記簿謄本、稅捐處左營分處函、高雄市政府
工務局土地使用分區證明書各一份可稽，堪信為真實。次按有關
最高法院判例之「不再援用」，係指原來的判例意旨無誤，因修
法結果而不再援用。其所不再援用者，乃新法施行後所發生之法
律關係；新法施行前所發生之法律關係，則仍可援用。至於本院
判例之「廢止」，則指因判例意旨於理論及實務甚不妥當而予廢
止不用。兩者所生法律上之效果，尚有不同，不容予以混淆。最
高法院六十三年台上字第一五二九號判例（耕地租用，除漁牧外
，係指租耕他人之非農地，而其租用目的係種稻等一般農作物之
土地而言），及六十二年台上字第一六四七號判例（土地之地目
編為林，事實上係被上訴人承租種茶，應認為耕地租用），係於
八十八年四月十三日之民事庭會議，決議選編最高法院八十八年
台上字第一號判決為新判例之同時，經決議予以變更，而「不再
援用」，並非「廢止」。依上說明，該不再援用之判例，於不予
援用前所發生之法律關係，仍非不得適用。系爭土地之地目雖均
為「鐵」，惟系爭租約之訂立（租期自八十七年一月一日起）及
終止（被上訴人於八十七年十一月三十日通知，而於八十八年三
月一日終止），均發生於最高法院民事庭會議決議將最高法院六
十三年台上字第一五二九號及六十二年台上字第一六四七號判例
變更為不再援用之前，依上開說明，該不再援用之判例，於系爭
租約仍得適用，故系爭土地應為耕地，兩造間所訂系爭租約係屬
耕地租約，被上訴人辯稱系爭土地非屬耕地，尚非可採。再查兩
造就本件補償適用平均地權第七十七條第一項所定之計算式中，
是否得減除預計之土地增值稅，亦有爭執。經查被上訴人係於八
十八年三月一日終止系爭租約，依行為時平均地權條例第七十七
條第一項規定：耕地出租人依前條規定終止租約收回耕地時，應
就申請終止租約當期之公告土地現值，預計土地增值稅，並按該
公告土地現值減除預計土地增值稅後餘額三分之一給予補償。行
為時平均地權條例施行細則第九十八條第二項規定：依同條（指
平均地權條例第七十七條）第三項終止租約之公有出租耕地，其
給與承租人之補償，應按照申請終止租約當期該土地之公告土地
現值，扣除以該公告土地現值為計算基礎核計之增值稅後餘額之
三分一之計算。則耕地出租人給予承租人終止租約當期之公告現
值預計土地增值稅後餘額三分之一補償，其計算補償所應減除之
土地增值稅，屬預計性質，土地增值稅仍應計扣。上訴人主張平
均地權條例施行細則第九十八條規定，僅在闡述平均地權條例第
七十七條第一項所稱之「申請終止租約當期之公告土地現值」之
含意，並非針對應否扣除土地增值稅而為規定，尚非可採。系爭
土地為公有出租耕地，亦為車站專用區，屬都市計畫指定之公共
設施保留地，依土地稅法第三十九條第二項之規定，雖免徵土地
增值稅，惟依平均地權條例及其施行細則上開規定，被上訴人終
止租約時給與上訴人之補償，仍應按照終止租約當期系爭土地之
公告土地現值，扣除以該公告土地現值為計算基礎核計之土地增
值稅後餘額之三分之一計算。被上訴人辯稱其計算補償得減除每
平方公尺一萬一千一百十二元之土地增值稅，應屬可採；上訴人
主張：平均地權條例第七十七條規定應扣除預計之土地增值稅額
，既稱預計，則無庸繳納土地增值稅之土地，即無預計土地增值
稅之稅額，自無扣除預計之土地增值稅額，系爭土地既免徵土地
增值稅，稅捐機關核計稅額時，其金額為零，故無預扣土地增值
稅額之理云云，並非可採。上訴人以系爭土地依規定既免徵土地
增值稅，被上訴人於計算補償金時，竟予扣除每平方公尺一萬一
千一百十二元之土地增值稅，僅以其餘額之三分之一即二百三十
八萬六千九百三十元補償伊為由，請求被上訴人給付扣除之土地
增值稅三分之一即三百三十八萬九千一百六十元，即有未合。綜
上所述，上訴人依平均地權條例第七十六條、第七十七條，請求
被上訴人給付補償金餘欠之三百三十八萬九千一百六十元本息，
並非正當，不應准許等詞，為其判斷之基礎。
惟按民事訴訟法第一百九十九條第二項規定，審判長應向當事人
發問或曉諭，令其為事實上及法律上陳述、聲明證據，或為其他
必要之聲明及陳述，其所聲明及陳述有不明瞭或不完足者，應令
其敘明或補充之云云，此為審判長因定訴訟關係之闡明權，同時
並為其義務，故審判長對於訴訟關係未盡此項必要之處置，違背
闡明之義務者，其訴訟程序即有重大瑕疵，基此所為之判決，自
屬違背法令。查系爭租約之土地原為菜公段三小段八三三地號、
七七○地號、一三八地號三筆土地，嗣後經分割並實測後，上訴
人承租之土地地號變更為菜公段三小段八三三地號、八三三之四
地號、七七○之一二地號及七七○之二三地號四筆土地，而被上
訴人終止租約後，因上述八三三之四地號及七七○之二三地號土
地免徵土地增值稅，被上訴人即按此二筆土地公告現值三分之一
給付補償上訴人，此為兩造所不爭執，惟系爭土地之地目均為「
鐵」，使用區分均為車站專用區，屬公共設施保留地，依土地稅
法第三十九條第二項規定均免徵土地增值稅，此有上訴人提出之
土地登記簿謄本二份及高雄市稅捐稽徵處左營分處九十一年十二
月十一日高市稽左財字第○九一○○四一一六○號函為證（見第
一審卷第一一頁、一二頁、二六頁、二一七頁），亦為兩造所不
爭執。兩者既出於同一租約，系爭土地之補償金，似亦得免扣土
地增值稅，然被上訴人之工務處高雄工務段於九十年十二月二十
四日以九十高工產字第一四八八號函通知上訴人洽領應得之補償
金時，卻為不同之處理，即八三三之四地號及七七○之二三地號
部分，逕按公告現值三分之一發給，系爭土地卻須先扣除土地增
值稅（見第一審卷第二二至二五頁），其為不同處置之依據為何
，未見被上訴人敘明，於法尚有未洽。又被上訴人於原審僅稱：
兩造間於補償費之計算，是參照平均地權條例第七十七條規定之
計算公式，但是不管是不是要免徵土地增值稅，補償費之計算，
都要扣除土地增值稅等語（見原審上更(一)字卷第七七頁），惟對
於系爭土地補償金得否扣除土地增值稅，並未敘明其法令上之依
據，原審亦未命被上訴人敘明或補充，遽認被上訴人得依行為時
平均地權條例第七十七條第一項、同條例施行細則第九十八條第
二項之規定，預扣土地增值稅，而為上訴人敗訴之判決，於法尚
有未洽。上訴論旨，指摘原判決不當，求予廢棄，非無理由。
據上論結，本件上訴為有理由。依民事訴訟法第四百七十七條第
一項、第四百七十八條第二項，判決如主文。
中    華    民    國  九十七  年    三    月  二十七  日
                      最高法院民事第四庭
                          審判長法官  許  朝  雄
                                法官  陳  淑  敏
                                法官  鄭  玉  山
                                法官  吳  麗  女
                                法官  黃  義  豐
      本件正本證明與原本無異
                                      書  記  官
中    華    民    國  九十七  年    四    月    七    日
                                                      Ｅ


司法院資訊處製作；財團法人民間司法改革基金會備份。
